【裁判字號】    98,判,132
【裁判日期】    980219
【裁判案由】    都市計畫法
【裁判全文】
最  高  行  政  法  院  判  決
                                       98年度判字第132號
上  訴  人  甲○○
訴訟代理人  林大華  律師
            張仁興  律師
被 上訴 人  臺北縣政府
代  表  人  乙○○
上列當事人間都市計畫法事件，上訴人對於中華民國95年12月21
日臺北高等行政法院95年度訴字第2082號判決，提起上訴，本院
判決如下：
    主  文
上訴駁回。
上訴審訴訟費用由上訴人負擔。
    理  由
一、緣上訴人以其所有坐落臺北縣貢寮鄉○○段撈洞小段229-3
    、336-22（原判決誤載為334-22）、336-20、336-23、336-
    25地號等5筆土地（下稱系爭土地），於民國（下同）87年
    間經臺灣省政府依都市計畫法核定，被上訴人於87年11月3
    日以87北府工都字第310744號函（下稱被上訴人87年11月3
    日函）公告發布實施，由「景觀保護區」變更為「旅遊開發
    許可區」。上訴人於95年3月間向被上訴人陳情系爭土地尚
    未於地籍圖上測繪旅遊區界線，經被上訴人以95年4月3日北
    府城規字第0950168075號函（下稱被上訴人95年4月3日函）
    復，上開地區仍屬景觀保護區，上訴人認其權益遭受不法之
    損害，提起本件行政訴訟，請求確認臺灣省政府87年8月26
    日87府建四字第164533號函、被上訴人87年11月3日函從「
    景觀保護區」變更為「旅遊開發許可區」之行政處分成立。
    （嗣表明其真意為確認其與被上訴人間，就系爭土地屬於旅
    遊開發許可區之法律關係成立。）
二、上訴人於原審起訴略以：上訴人所有系爭土地，於87年間經
    臺灣省政府依都市計畫法核定，經被上訴人87年11月3日函
    公告發布實施，由「景觀保護區」變更為「旅遊開發許可區
    」。上訴人於95年3月間向被上訴人陳情系爭土地尚未於地
    籍圖上測繪旅遊區界線，經被上訴人95年4月3日函復，上開
    地區仍屬景觀保護區。本件顯受另案「變更東北角海岸（含
    大溪海岸及頭城濱海）風景特定區計畫（第二次通盤檢討）
    案」（下稱另案）影響，被上訴人雖表示與另案無關，惟另
    案之計畫範圍跨越數縣市，且包括本件系爭土地範圍，而另
    案將計畫報請內政部審核時，因內政部有意見，故連帶將本
    件「變更東北角海岸風景特定區（鼻頭、龍洞地區）細部計
    畫（第一次通盤檢討）案」（下稱「變更東北角海岸風景特
    定區細部計畫（第一次通盤檢討）案」）取消，被上訴人因
    上級機關內政部之意見，將已變更為旅遊開發許可區之範圍
    取消，致上訴人權益遭受不法侵害云云。
三、被上訴人則以：系爭土地前由原擬定機關即臺灣省政府依都
    市計畫法第17條及第27條第1項第4款規定，以「擬定東北角
    海岸風景特定區（鼻頭、龍洞地區）細部計畫並配合變更主
    要計畫案」（下稱「擬定東北角海岸風景特定區細部計畫案
    」），將上訴人系爭土地劃設為「景觀保護區」，經臺灣省
    政府及內政部都市計畫委員會審議通過。臺灣省政府嗣依都
    市計畫法第26條規定辦理「變更東北角海岸風景特定區細部
    計畫（第一次通盤檢討）案」，上開計畫書圖並經被上訴人
    87年11月3日函公告發布實施，而90年1月1日起臺灣省政府
    有關都市計畫擬定、變更及都市計畫審議業務，經「臺灣省
    政府功能業務與組織調整暫行條例」第4條第5項授權行政院
    以命令調整職權業務調整歸屬為內政部營建署，準此，依行
    政程序法第20條第1項第2款之規定，本件適格之被告應為內
    政部營建署，被上訴人實非行政處分之權責單位。另上訴人
    於92年7月25日及95年3月17日向被上訴人提出應將系爭土地
    於地籍圖上測繪「旅遊區」界線，經被上訴人查證，依被上
    訴人87年11月3日函公告發布實施之計畫書圖，系爭土地仍
    屬「景觀保護區」，被上訴人遂於92年8月18日以北府城規
    字第0920481856號函及被上訴人95年4月3日函復上訴人。至
    於上訴人所提「變更東北角海岸風景特定區細部計畫（第一
    次通盤檢討）案」之計畫書圖，左上角明確核蓋「公開展覽
    書圖」字樣，足證其係公開展覽計畫草案圖等語，資為抗辯
    。
四、原審斟酌全辯論意旨及調查證據之結果，略以：依行政訴訟
    法第6條第1項規定可知，提起確認訴訟，須上訴人有即受確
    認判決之法律上利益者，始得提起之。茲查本件系爭土地於
    72、73年間，由原擬定機關即臺灣省政府依行為時都市計畫
    法第17條及第27條第1項第4款規定，依「擬定東北角海岸風
    景特定區細部計畫案」，將系爭土地劃設為「景觀保護區」
    ，經臺灣省政府及內政部都市計畫委員會議通過。被上訴人
    依都市計畫法第21條規定，以73年10月30日73北府工三字第
    285344號函公告上開計畫發布實施。臺灣省政府嗣依行為時
    都市計畫法第26條規定辦理「變更東北角海岸風景特定區細
    部計畫（第一次通盤檢討）案」，核定上訴人所有之系爭土
    地仍維持「景觀保護區」，上開計畫書圖經被上訴人87年11
    月3日函公告發布實施，此經被上訴人述明，復有被上訴人
    73年10月30日73北府工三字第285344號公告、擬定東北角海
    岸風景特定區（鼻頭、龍洞地區）細部計畫並配合變更主要
    計畫書、臺灣省政府83年10月6日83府建四字第162827號函
    、臺北縣變更都市計畫審核摘要表、變更東北角海岸風景特
    定區（鼻頭、龍洞地區）細部計畫（第一次通盤檢討）書、
    臺灣省政府87年8月26日87府建四字第164533號函、被上訴
    人87年11月3日函等件為證，復為兩造所不爭，自堪信為真
    正。由上可知，本件原擬定機關為臺灣省政府自明。又臺灣
    省政府功能業務與組織調整暫行條例（下稱暫行條例）於87
    年10月28日總統令公布後，自90年1月1日起臺灣省政府有關
    都市計畫擬定、變更及都市計畫審議業務，經暫行條例第4
    條第5項授權行政院以命令調整職權業務調整歸屬為內政部
    營建署，此經被上訴人述明，復為上訴人所不爭，亦堪信為
    真正。準此，被上訴人並非本件「變更東北角海岸風景特定
    區細部計畫（第一次通盤檢討）案」之擬定機關，僅係發布
    機關，上訴人訴請確認其與被上訴人間，就系爭土地屬於旅
    遊開發許可區之法律關係成立，即難認有受確認判決之法律
    上利益；復參以依被上訴人提出變更東北角海岸風景特定區
    （鼻頭、龍洞地區）細部計畫（第一次通盤檢討）書暨被上
    訴人以87年11月3日函公告發布之計畫書圖顯示，系爭土地
    仍屬「景觀保護區」，並未有如上訴人所指「景觀保護區」
    變更為「旅遊開發許可區」之情形，堪認系爭土地仍屬景觀
    保護區至明。至上訴人提出之「變更東北角海岸風景特定區
    細部計畫（第一次通盤檢討）案」書圖影本上之變更圖例，
    雖有「變更景觀保護區為旅遊開發許可區」之記載，然該書
    圖左上角明確核蓋「公開展覽書圖」字樣，有該書圖影本1
    份足參，顯然上訴人所提出之書圖為公開展覽計畫草案圖，
    並非最後核定書圖，自不足為上訴人本件有利之認定等由，
    駁回上訴人原審之訴。
五、上訴意旨復執前詞，並主張：(一)「變更東北角海岸風景特定
    區細部計畫（第一次通盤檢討）案」之核定機關雖為臺灣省
    政府，惟被上訴人係發布實施該計畫之權責機關，參照司法
    院院字第705號解釋、本院60年判字第575號判例意旨，被上
    訴人為行政處分機關。而被上訴人發布實施之內容攸關上訴
    人土地利用之權益，該發布實施內容之法律關係成立與否發
    生疑義，上訴人主觀認定其法律上地位有不安狀態存在，是
    難謂上訴人就被上訴人為臺北縣政府之主張無法律上利益存
    在；且本件訴訟標的係「確認上訴人與被上訴人間，就系爭
    土地屬於旅遊開發許可區之法律關係成立」，即本件係確認
    此行政處分下當事人間之法律關係，原審並未就此訴訟標的
    審酌，亦未對於上訴人之主張敘明理由，顯有判決理由不備
    之違法。(二)原判決對於上訴人於原審提出之上訴人提供之公
    開展覽書圖為真正、被上訴人提出之計畫書圖未經合法程序
    通過、被上訴人因內政部意見，將已變更為旅遊開發許可區
    之範圍取消等爭點，未附理由駁回，且原判決應適用都市計
    畫法第19條第3項而未予適用，有判決不適用法規及判決不
    備理由之違法云云。
六、本院按：(一)「特定區計畫由省（市）、縣（市）（局）政府
    擬定」，為91年12月11日修正前之都市計畫法第13條第1項
    第2款所明定。經查，系爭土地前由臺灣省政府依行為時都
    市計畫法第17條及第27條第1項第4款規定，以「擬定東北角
    海岸風景特定區細部計畫案」，將上訴人系爭土地劃設為「
    景觀保護區」，經臺灣省政府都市計畫委員會於72年8月11
    日審議通過及內政部都市計畫委員會73年5月10日修正通過
    。臺灣省政府嗣依都市計畫法第26條規定辦理「變更東北角
    海岸風景特定區細部計畫（第一次通盤檢討）案」，系爭土
    地仍屬「景觀保護區」，上開計畫書圖並經被上訴人87年11
    月3日函公告發布實施，足見系爭土地於「擬定及變更東北
    角海岸風景特定區細部計畫案」及「變更東北角海岸風景特
    定區細部計畫（第一次通盤檢討）案」之擬定、變更機關為
    臺灣省政府，被上訴人係發布機關。(二)又查，主管機關變更
    都市計畫，係公法上之單方行政行為，如直接限制一定區域
    內人民之權利、利益或增加其負擔，即具有行政處分之性質
    （司法院釋字第156號解釋參照），惟如都市計畫之變更，
    屬通盤檢討之性質者，則為抽象之規範行為，並非具有特定
    性之具體處分行為，自不具行政處分性質。(三)本件臺灣省政
    府87年8月26日87府建四字第164533號函核定「變更東北角
    海岸風景特定區細部計畫（第一次通盤檢討）案」及被上訴
    人87年11月3日函公告實施，均係針對東北角海岸風景特定
    區細部計畫之通盤檢討，依前揭說明，該都市計畫之變更或
    發布，即不具行政處分性質。(四)依被上訴人87年11月3日函
    公告發布實施之計畫書圖，系爭土地仍屬「景觀保護區」，
    此有「變更東北角海岸風景特定區細部計畫（第一次通盤檢
    討）案」計畫書圖在卷為憑，並為原審所確定之事實，至於
    上訴人所提「變更東北角海岸風景特定區細部計畫（第一次
    通盤檢討）案」之計畫書圖，雖載有變更「景觀保護區」為
    「旅遊開發許可區」之字樣，然該計畫書圖左上角明確核蓋
    「公開展覽書圖」字樣，足證係公開展覽計畫草案圖，並非
    最後核定書圖，尚難憑上訴人所提之上該計畫書圖，即為有
    利於上訴人之認定。(五)綜上所述，臺灣省政府87年8月26日
    87府建四字第164533號函及被上訴人87年11月3日函之公告
    均不具行政處分性質，上訴人並未因上揭函而取得權利。又
    系爭土地於臺灣省政府87年8月26日87府建四字第164533號
    函核定及被上訴人87年11月3日函公告實施之「變更東北角
    海岸風景特定區細部計畫（第一次通盤檢討）案」計畫書圖
    上，仍為「景觀保護區」，從而，上訴人請求確認臺灣省政
    府87年8月26日87府建四字第164533號函、被上訴人87年11
    月3日函從「景觀保護區」變更為「旅遊開發許可區」之行
    政處分成立（或確認其與被上訴人間，就系爭土地屬於旅遊
    開發許可區之法律關係成立），均為無理由，原判決以被上
    訴人並非上揭都市計畫變更案之權責單位，僅係發布機關，
    上訴人以之為被告，提起本件訴訟，難認有受確認判決之法
    律上利益為由，駁回其訴，理由固有未合，結論則無不當，
    仍應予以維持。上訴論旨，仍執前詞，指摘原判決違背法令
    ，求予廢棄，為無理由，應予駁回。
七、據上論結，本件上訴為無理由，依行政訴訟法第255條第1項
    、第98條第1項前段，判決如主文。
中    華    民    國    98    年    2     月    19    日
                    最高行政法院第六庭
                        審判長法官  吳  明  鴻
                              法官  帥  嘉  寶
                              法官  林  茂  權
                              法官  侯  東  昇
                              法官  黃  秋  鴻
以  上  正  本  證  明  與  原  本  無  異
中    華    民    國    98    年    2     月    20    日
                              書記官  葛  雅  慎


司法院資訊處製作；財團法人民間司法改革基金會備份。
